【裁判字號】    91,訴,1944
【裁判日期】    921128
【裁判案由】    強盜
【裁判全文】
臺灣高雄地方法院刑事判決                        九十一年度訴字第一九四四號
    公  訴  人  臺灣高雄地方法院檢察署檢察官
    被      告  壬○○
    選任辯護人  謝國允律師
右列被告因強盜案件，經檢察官提起公訴（九十年度偵字第二二九四八號），本院判
決如左：
    主  文
壬○○無罪。
    理  由
一、公訴意旨略以：被告壬○○基於為自己不法所有之意圖，於民國（下同）九十年
    十二月一日凌晨六時五十分許，至高雄縣鳳山市○○路一二號快樂超商，頭戴安
    全帽並持其所有供犯罪所用之菜刀一把進入店內，以其右手抓住店員戊○○之左
    手，持該刀抵住店員戊○○之腹部，致戊○○無法反抗，任令其搜括櫃台內之現
    金新台幣（下同）一萬零六百元，得手後逃逸，未久，於同年月五日，經警循線
    查獲，扣得作案用之菜刀一支及長褲一件，因認其所為涉犯刑法第三百三十條第
    一項之加重罪嫌。
二、按犯罪事實應依證據認定之，無證據不得認定其犯罪事實；又不能證明被告犯罪
    ，應諭知無罪之判決。刑事訴訟法第一百五十四條第二項及第三百零一條分別定
    有明文。又刑事訴訟法上所謂認定犯罪事實之證據，係指足以認定被告確有犯罪
    行為之積極證據而言，如未能發現相當證據或證據不足以證明，自不能以推測或
    擬制之方法，以為裁判基礎。而認定不利於被告之事實，須依積極證據，苟積極
    證據不足為不利被告之認定時，即應為有利於被告之認定，更不必有何有利之證
    據；再認定犯罪事實所憑之證據，雖不以直接證據為限，間接證據亦包括在內，
    然而無論直接證據或間接證據，其為訴訟上之證明，須於通常一般之人均不致有
    所懷疑，而得確信其為真實之程度者，始得據為有罪之認定，倘其證明尚未達到
    此一程度，而有合理之懷疑存在而無從使事實審法院得有罪之確信時，即應由法
    院為諭知被告無罪之判決。亦即若證據資料在經驗科學上或論理法則上尚有對被
    告較為有利之存疑，而無從依其他客觀方法排除此項合理之可疑，即不得以此資
    料作為斷罪之基礎，且刑事訴訟制度受「倘有懷疑，即從被告之利益為解釋」、
    「被告應被推定為無罪」之原則所支配，故得為訴訟上之證明者，無論為直接或
    間接證據，須客觀上於一般人均不致有所懷疑而達於確信之程度者，始可據為有
    罪之認定，倘其證明尚未達於「確信」之程度，而有合理可疑存在時，即難據以
    為被告不利認定，換言之，在法律判斷上，即不能為被告有罪之認定。
三、公訴意旨認被告壬○○涉犯上開強盜罪嫌，無非係以被害人戊○○及證人己○○
    之證詞，及渠等曾於警局安排之指認程序中，指認被告即為搶匪無訛，另被告亦
    未通過測謊試驗，復有菜刀一支及長褲一件扣案可證，資為論罪依據。訊據被告
    堅決否認有強盜犯嫌，辯稱：伊於九十年十一月三十日晚間起至九十年十二月一
    日清晨七時許，均在家中未外出，並未至高雄縣鳳山市○○路一二號快樂超商強
    盜云云。另選任辯護人亦以被告當晚曾在家中以行動電話與友人丙○○及乙○○
    聯絡，足證其並未前往超商等語置辯。
四、經查：
  (1)被害人戊○○認遭被告強盜之過程，固於警訊及偵、審中供稱：我在九十年十一
    月三十日下午約十一時許至快樂超商接大夜班，當時有一男子在店內打電玩，身
    著橘色上衣、黑色外套、黑色長褲、黑色拖鞋，有戴眼鏡。每次進入店內都先買
    東西再去打電玩，停留時間約在三十分鐘以上，因此中班店員己○○有特別提醒
    我要注意該人，後該男子至十二月一日約零時三十分到一時許才離開，整夜陸續
    又進出超商約有四次，所以我對他印象非常深刻，後約至十二月一日凌晨一時許
    ，超商內娃娃機的檯主綽號「阿霖」的男子進入店中，我請他留在店內陪我直到
    同日上午約六時許才離開，而被告於當天早上六時五十分許，又進入店內買一分
    報紙，當時他已換了一件格子狀的上衣，其餘穿著與前述相同，約過十幾分鐘後
    ，他頭戴全罩式安全帽進入店中，就直接走到櫃臺旁，並從黑色外套下抽出一把
    菜刀，抵住我的肚子，我因驚嚇退到櫃臺內的角落，他立刻打開收銀機下方的抽
    屜抓了一把現金離去，因我之前已對被告產生警戒心，印象特別深刻，所以一眼
    就可認出搶匪就是被告等語明確（見警訊卷第三頁至第六頁、偵查卷第十五頁背
    面、本院九十二年三月三日、十一月二十日審判筆錄），而被害人所謂事發深夜
    ，曾先後數次進出快樂超商，足令人起疑之男子即為被告一節，亦據證人即快樂
    超商中班店員己○○於警訊及偵、審中證稱：被告於九十年十一月三十日晚上九
    時許就在店內打電玩，並且東張西望，讓我覺得很怪異，所以我特別注意他，且
    對他印象深刻等語甚明（見警訊卷第八頁背面、偵查卷第十五頁、本院九十二年
    三月三日、十一月二十日審判筆錄）；證人即事發當晚陪同被害人戊○○值班之
    辛○○於警訊中供稱：當日我至店內，本來洽談完公務就要離開，因戊○○跟我
    說被告行為舉止奇怪，請我留在店內陪他，所以我便陪他到同日早上約六點才離
    去，所以確認被告長相無訛（見警訊卷第九頁背面），惟因嗣後手持菜刀，頭戴
    安全帽至快樂超商強盜之男子僅被害人一人目擊，縱認證人己○○、辛○○所為
    證言及指認被告過程均無任何瑕疵，至多僅能證明被告於事發深夜曾至快樂超商
    消費，惟其是否即為嗣後強盜被害人之男子，尚無法由渠等證詞以為判斷。
  (2)況證人為法定證據方法之一種，係指於刑事訴訟程序中，就案件待證事實陳述其
    見聞之人，因待證事實之發生是瞬間、短暫，而人五官之感覺、聽聞有其極限性
    ，在不熟悉之人、地、事上，更覺明顯。是證人就待證事實之敘述，可能因觀察
    過程、記憶及外力介入之影響而有瑕疵，或遺留空檔，就以本件被害人遭強盜過
    程而論，其係在無預警之情形下，突遭頭戴全罩式安全帽遮擋大部分面容之歹徒
    衝進超商內強取財物，是否仍能對強盜者之面貌有完整無誤之記憶，實值懷疑。
    是為避免被害人因記憶缺失或遭人誘導而有指認嫌犯錯誤之情，內政部警政署於
    九十年八月間頒佈之「警察機關實施指認犯罪嫌疑人程序要領」中之規定，正確
    的指認至少應具備以下幾個要點：指認應為「選擇式」的指認，而非單一指認
    （即「是非式」的指認）。指認前應由指認人先陳述嫌疑人的特徵。供選擇
    指認之數人在外形上不得有重大之差異。指認前不得有任何可能誘導之安排出
    現。指認前必須告訴指認人：「真正的犯罪嫌疑人並不一定存在於被指認人之
    中」。本件被害人及證人己○○指認犯罪嫌疑人之情形，據被害人於審理中供稱
    ：警察先拿照片給我指認，之後再在警局內對被告為指認，當時被告坐遠處，我
    可以看清他的臉，因我被搶時，我有看到他一半的臉，所以我認為就是被告等語
    （見九十二年十一月二十日審判筆錄）；證人己○○供稱：「（問：在警局是否
    有指認被告？方式？）答：有，警察有拿照片及本人讓我指認。」等語（見九十
    二年十一月二十日審判筆錄），核與證人即本件承辦員警丁○○於審理中證稱：
    我查獲被告後，有請戊○○來指認，因她當時不能過來，所以我先將被告拍照，
    隔天戊○○到派出所後，我拿照片給他看，戊○○當時很堅定的說被告就是強盜
    的人，所以我再請被告到派出所來，讓他坐在辦公室內，由戊○○指認等語相符
    （見九十二年十一月二十日審判筆錄），足認員警所安排之指認過程，明顯與上
    開正確指認方式應採選擇式指認之規定有所不符，且於進行指認程序之前，先讓
    被害人觀看嫌疑人之相片，亦容易造成誘導之情，上開被害人戊○○及證人己○○指認之正確性即值懷疑，又證人辛○○雖亦於警訊中指述被告即為當夜其在店
    中所見男子，惟後於審理中命其再次指認時，其供稱：當天指認之人與壬○○不
    太相符，我有中度視障，約要二十公分的距離才可以看清楚人的長相等語（見本
    院九十二年三月三日審判筆錄），復有其所提中度視障殘障手冊一紙在卷可稽，
    依該殘障手冊所載，辛○○遭鑑定有中度視障之日期係在八十八年六月二十八日
    ，據此其於事發當晚是否可清楚目擊店內男子面容已非無疑，其指認是否精準且
    無瑕疵亦值考慮。再參以被害人戊○○於指認過程中，如何確定被告即為對其強
    盜之歹徒，亦於審理中供稱：因我被搶時，有看到他一半的臉，所以我認為就是
    被告等語（見九十二年十一月二十日審判筆錄），足認其係憑部分面容相似，判
    斷被告即為強盜之人，惟世上部分面容相似之人不知凡幾，可否僅由此認定被告
    確為當日強盜之人，實有疑問，綜上，被害人及證人己○○、辛○○前開指認尚
    無法使本院達到確信為真實之心證。
  (3)本件被告如何遭查獲之情，據前開員警丁○○到庭供稱：因為店員及超商老闆曾
    告訴我，嫌犯之前曾在店內消費，並提供監視錄影帶之翻拍相片給我看，後我在
    一家電子遊戲場內看到被告，覺得他跟照片的人很像，就請他回去讓被害人指認
    等語（見本院九十二年十一月二十日審判筆錄），足認員警非係因掌握何線索循
    線查獲被告，僅係因認被告與超商內監視器材所攝疑似搶匪之人面貌相似而認其
    涉有犯嫌。又員警嗣至被告家中搜索，搜得菜刀一把及長褲一件，而該菜刀嗣經
    被害人於警訊中加以指認，供稱：警方所起出的菜刀經我當面指認，確為當日歹
    徒所持之一體成型的菜刀等語（見警訊卷第六頁背面），惟本院審理中再次提示
    扣案菜刀供被害人確定是否即為當日搶匪所持之菜刀，據其答稱：我不確定是否
    是這把，我只能確定歹徒所拿的菜刀握把是金屬的（見本院九十二年三月三日訊
    問筆錄），從而本件扣案菜刀是否即係當日搶匪所持兇器，被害人先後所述已見
    差異，另衡情握把處係金屬製造之菜刀尚非罕見獨特之物，扣案黑色長褲更係普
    通常見衣物，欲由被告住處搜得上開物品即認其涉有強盜罪嫌，尚嫌率斷。況前
    開歹徒至超商強盜時，除手持菜刀，穿著黑色長褲外，尚頭戴安全帽，身著格子
    狀上衣，外批黑色外套之情，已據被害人於歷次訊問時供述甚詳，復有超商監視
    器材所攝相片二紙在卷可稽（見警訊卷第十六頁），惟員警至被告家中搜索時，
    並未搜索到前述歹徒所穿著之格子上衣、黑色外套及黑色全罩式安全帽，據證人
    即至被告家中搜索之員警甲○○、丁○○、庚○○到庭供述明確（見本院九十二
    年十一月二十日訊問筆錄），準此，認定被告涉及強盜罪嫌之物證方面自有不足
    之處。
  (4)按測謊之鑑驗，係就受測人對相關事項之詢答，對應其神經、呼吸、心跳等反應
    而判斷，其鑑驗結果有時亦因受測人之生理、心理因素而受影響，該鑑驗結果固
    可為審判之參考，但非為判斷之唯一及絕對之依據，鑑驗結果是否可採，應由法
    院斟酌取捨，最高法院八十五年度臺上字第五七九一號判決可資參照，從而測謊
    鑑定之過程，係以被告對於事實陳述時之情緒波動程度作為判別鑑定對象，其是
    否呈情緒波動，恆依受測者陳述當時之心理、生理、情緒或壓力等因素之影響。
    又測謊鑑定係依一般人在說謊時，會產生遲疑、緊張、恐懼、不安等心理波動現
    象，乃利用測謊儀器將受測者之上開情緒波動反應情形加以紀錄，用以判別受測
    者所供述之真實性，倘受測者愈想壓抑其謊言所產生之情緒，在測謊儀器上愈會
    產生明顯之情緒波動反應，反之則無此不實之波動反應。從而測謊鑑定結果，如
    就否認犯罪有不實之情緒波動反應，固得供審判上之參酌，惟不得採為有罪判決
    之唯一憑據（最高法院八十七年台上字第三三三七號判決可參照）。且測謊判斷
    的正確性，受到測試者之生理精神狀況、情緒，如氣憤、過度不安、極度緊張及
    問題的適當性、控制的適當性、認知差異、測謊環境與硬體設施等諸多因素的影
    響，有內政部警政署刑事警察局八十八年十月六日（八八）刑鑑字第一００九二
    四號函足參，亦即其與一般科學鑑識仍有不同的精確程度，是尚難僅以測謊結果
    ，即認定是否有說謊。從而，測謊鑑定結果不得採為有罪判決之唯一憑據，是縱
    被告未通過測謊之鑑驗，仍不得以之遽為不利認定之依據。
  (5)被告辯稱九十年十一月三十日均在家中未外出，並曾以0000000000號
    行動電話和朋友丙○○及乙○○聯絡一節，除據證人丙○○、乙○○到庭證述明
    確外，調取被告使用之0000000000號電話於九十年十一月三十日之通
    聯紀錄，自當晚八時十二分起至十時四十二分止，確有數通撥打丙○○所有00
    00000000號、乙○○所有0000000000號電話之紀錄，有被告
    上開行動電話通聯紀錄及丙○○、乙○○行動電話客戶基本資料各一紙在卷可稽
    ，另上開被告使用之0000000000號電話號碼，為和信電訊股份有限公
    司（下稱和信電訊公司）之門號，以該門號撥打電話，所登錄者自應為和信電訊
    公司管理之基地台，九十年十一月三十日被告使用上開門號與丙○○及乙○○聯
    絡，基地台位置均落在高雄縣鳳山市○○街七十二號，可觀前開卷附電話通聯紀
    錄自明，惟本件遭強盜之快樂超商所在位置係高雄縣鳳山市○○路一二號，該處
    係屬和信電訊公司位在高雄市○鎮區○○路四一九號基地台之通訊範圍，有該公
    司九十二年四月二十一日函文一紙在卷可稽，足認被告於九十年十一月三十日晚
    上八時十二分起至十時四十二分，數度撥打電話與丙○○、乙○○聯絡時，所在
    位置非在快樂超商店內，此即與證人己○○前述：被告於九十年十一月三十日晚
    上九時許就在店內打電玩等語不相符合，另被害人供稱：於九十年十一月三十日
    下午約十一時許至快樂超商接大夜班，即見被告在店內打電玩一節，觀之被告上
    開行動電話通聯紀錄，其於九十年十一月三十日當晚十時四十二分與乙○○通聯
    之時間長達二千五百四十二秒，換算相當於四十二分鐘，應於當晚十一時二十分
    許始與乙○○通話完畢，堪認被害人當晚十一時許在快樂超商所見打玩電玩之人
    即非被告本人。就此，被害人所陳因當晚在店內已對被告特別留意並印象深刻，
    故可辨認其即為強盜之人一節，顯然在判斷上已有誤差，其指認結果自無法令人
    採信。
  (6)綜上所述，足認公訴人認定被告犯嫌所憑之直接證據，未達通常一般人均不致有
    所懷疑，而得以確信其為真實之程度。此外，復查無其他積極證據足認被告有何
    強盜犯行，揆諸首揭法條及判例意旨說明，自不能證明被告犯罪，應為無罪之諭
    知，以昭審慎。
據上論斷，應依刑事訴訟法第三百零一條第一項，判決如主文。
中      華      民      國      九十二      年    十一    月  二十八    日
  臺灣高雄地方法院刑事庭
                                  審判長法官    黃三友
                                        法官    涂裕洪
                                        法官    黃宗揚
右正本證明與原本無異。
如不服本判決，應於判決送達後十日內，向本院提出上訴狀。
                                      書記官    陳掌珠
中      華      民      國      九十二      年    十一    月  二十八    日


司法院資訊處製作；財團法人民間司法改革基金會備份。
